臺灣板橋地方法院交通事件裁定　　　　99年度交聲字第4452號
原處分機關　交通部公路總局臺北區監理所
異　議　人
即受處分人　官明輝
上列異議人即受處分人因違反道路交通管理處罰條例案件，對於
交通部公路總局臺北區監理所民國99年11月10日所為北監自裁字
第裁40-C00000000號違反道路交通管理事件裁決處分聲明異議，
本院裁定如下：
    主  文
原處分撤銷。
官明輝汽車駕駛人，駕駛汽車經測試檢定酒精濃度超過規定標準
因而肇事致人受傷，吊扣小型車普通駕駛執照貳年，並應接受道
路交通安全講習。
    理  由
一、原處分機關略以：異議人即受處分人（下稱受處分人）官明
    輝駕駛車號CK-6325 號自用一般小客車，於民國99年10月17
    日0 時26分許，行經臺北縣中和市○○路71號，因有「汽車
    駕駛人酒精濃度超過規定標準（0.25-0.4）因而肇事致人受
    傷」（酒測值為0.26mg/l）之違規行為，經臺北縣政府警察
    局中和第一分局值勤員警以北縣警交大字第C00000000 號舉
    發違反道路交通管理事件通知單（下稱本件舉發通知單）當
    場舉發。原處分機關並於99年11月10日，依道路交通管理處
    罰條例第35條第1 項第1 款、第24條第1 項第2 款（裁決書
    漏載「第1 項第2 款」）之規定，以北監自裁字第裁40-C00
    000000號違反道路交通管理事件裁決書（下稱本件裁決書）
    裁處受處分人罰鍰新台幣（下同）19,500元，吊扣駕駛執照
    24個月，並施以道路交通安全講習等情。
二、異議意旨略以：受處分人收到本件裁決書後常無法入眠，如
    果當晚非一時貪杯也不會造成今日難以收拾之情況，吊扣駕
    照部分，懇請改用其他方式處分，因受處分人除開車外實在
    找不到其他工作可以維持生計，爰依法聲明異議等語。
三、按汽車駕駛人飲用酒類後，其吐氣所含酒精濃度超過每公升
    0.25毫克以上者，不得駕車；汽車駕駛人，駕駛汽車經測試
    檢定酒精濃度超過規定標準，處15,000元以上60,000元以下
    罰鍰，並當場移置保管該汽車及吊扣其駕駛執照1 年；因而
    肇事致人受傷者，並吊扣其駕駛執照2 年；致人重傷或死亡
    者，吊銷其駕駛執照，並不得再考領；汽車駕駛人，有第35
    條第1 項規定之酒後駕車情形，應接受道路交通安全講習，
    道路交通安全規則第114 條第2 款及道路交通管理處罰條例
    第35條第1 項第1 款、第24條第1 項第2 款分別定有明文；
    又按酒後駕車只有一個交通違規行為，而且有關其處罰效果
    之罰鍰、吊扣駕駛執照與施以道路交通安全講習等，與該交
    通違規行為是否存在均無從分離。法院審理時應先確定受處
    分人是否真有交通違規之事實，再決定原處分機關所適用之
    法律有無錯誤。從而，本件受處分人於聲明異議狀雖僅記載
    就吊扣駕駛執照部分聲明異議，其餘部分並未提及，惟該罰
    鍰及施以道路交通安全講習部分與其交通違規行為是否存在
    既無從分離，法院自應予以審理。否則，如法院審理結果，
    認其交通違規行為不存在，則僅能將原處分關於吊扣駕駛執
    照部分予以撤銷改判，其餘部分因認未經聲明異議而確定，
    致生無交通違規行為，而遭處罰鍰及施以道路交通安全講習
    之不合理現象（臺灣高等法院暨所屬法院98年法律座談會刑
    事類提案第23號研討結果參照）。據上，本件就受處分人聲
    明異議狀所未提及之罰鍰及施以道路交通安全講習行政處罰
    部分，本院自應併予審理，合先敘明。末按「汽車駕駛人，
    因違反本條例及道路交通安全規則之規定，受吊銷駕駛執照
    處分時，吊銷其持有各級車類之駕駛執照」，94年12月14日
    修正公布並於95年3 月1 日施行之道路交通管理處罰條例第
    68條定有明文。查其修正過程與修正條文，立法委員認為原
    條文「汽車駕駛人，因違反本條例及道路交通安全規則之規
    定，受吊扣或吊銷駕駛執照處分時，受吊扣或吊銷其持有各
    級車類之駕駛執照」之規定，將違法或違規駕駛人所持有各
    級車類之駕駛執照一併吊扣或吊銷，失之過酷，對於人民工
    作與生活影響過鉅，有違比例原則，經與交通部協商後，乃
    將其中「受吊扣處分者，吊扣其持有各級車類之駕駛執照」
    部分之規定刪除。是駕駛人違反道路交通管理處罰條例第35
    條第1 項第1 款之規定而受吊扣駕駛執照處分時，依修正後
    同法第68條規定並參照其修正意旨，應僅得吊扣違規或違法
    當時駕駛車類之駕駛執照（臺灣高等法院暨所屬法院97年法
    律座談會刑事類提案第40號參照），又觀諸99年5 月5 日修
    正增訂，同年9 月1 日施行之道路交通管理處罰條例第68條
    第2 項規定：「領有汽車駕駛執照之汽車駕駛人，除駕駛聯
    結車、大客車、大貨車外之非其駕駛照種類之車輛，違反本
    條例及道路交通安全規則之規定，應受吊扣駕駛執照情形，
    無因而肇事致人受傷或重傷者，計違規點數5 點，但1 年內
    違規點數共達6 點以上或再次應受吊扣駕駛執照情形者，併
    依原違反本條例應受吊扣駕駛執照處分規定，吊扣其駕駛執
    照」，其修正理由即係「鑒於本條例前已修正刪除受吊扣駕
    駛執照處分，吊扣各級駕駛執照之規定，為利明確汽車駕駛
    人駕駛非其駕駛執照種類之車輛，違反應受吊扣駕駛執照之
    處分處理，並在兼顧本條例立法意旨下，增訂第2 項得緩即
    予吊扣而採計違規點數及駕駛人仍無改正仍再犯違規之應併
    原吊扣處罰之規定」，益徵汽車駕駛人違規駕駛而受吊扣駕
    駛執照處分時，僅得吊扣違規當時所駕駛車輛之駕駛執照，
    不得再擴大適用而吊扣其持有之各級車類之駕駛執照，至為
    顯明。職是，本件受處分人領有小型車職業駕駛執照，有違
    規查詢報表列印資料1 紙附卷可參，依道路交通安全規則第
    61條第1 項規定，受處分人本得駕駛小型車，則其駕駛自小
    客車違反交通法令，既經查證屬實，依上說明，依法僅能吊
    扣受處分人小型車普通駕駛執照，不得代以吊扣其他種之駕
    駛執照。至於道路交通主管機關對於汽車駕駛執照之管理，
    因採取一照原則，未發給駕駛人較低等級之駕駛執照，惟主
    管機關仍可利用電腦資料處理或在小型車職業駕駛執照註記
    或其他方式，吊扣受處分人小型車之普通駕駛執照，執行層
    面應可適當克服（臺灣高等法院暨所屬法院98年法律座談會
    刑事類提案第20號參照）。
四、經查：
  (一)受處分人官明輝駕駛車號CK-6325 號自用一般小客車，於上
    述時、地，因酒後駕車肇事致人受傷，經警前往處理並實施
    酒測，測得受處分人之呼氣酒精濃度達每公升0.26毫克，已
    逾規定不得駕駛車輛之濃度標準，而為警舉發受處分人有上
    揭違規酒駕行為乙節，受處分人於聲明異議狀中並未就此酒
    後駕車肇事致人受傷部分加以爭執，復有上揭本件舉發通知
    單、裁決書以及臺灣板橋地方法院檢察署99年度速偵字第68
    24號緩起訴處分書各1 件在卷可稽。是受處分人酒後超過規
    定標準駕駛動力交通工具，並肇事致人受傷之事實，堪以認
    定。
  (二)受處分人上揭酒後駕車之違規行為，同時觸犯刑法第185 條
    之3 公共危險罪（至於因而肇事致人受傷所涉過失傷害部分
    ，則未據告訴），經臺灣板橋地方法院檢察署檢察官於99年
    10月21日以99年度速偵字第6824號為緩起訴處分，緩起訴期
    間為1 年，並命受處分人應書立悔過書（已當庭書立），且
    於緩起訴處分確定，收到該署檢查官執行緩起訴處分命令通
    知書後3 個月內，向國庫支付1 萬元，緩起訴期間為99年11
    月2 日至100 年11月1 日，遵守或履約期間則自99年12月25
    日至100 年3 月24日等情，亦有該署檢察官緩起訴處分書及
    臺灣高等法院被告前案紀錄表各1 件在卷足憑。
  (三)吊扣駕駛執照部分：
    原處分機關就裁處吊扣駕駛執照24個月部分，依卷附移送書
    意旨，顯係吊扣受處分人現時持有之小型車職業駕駛執照24
    個月，揆諸前開說明，已逾越現行道路交通管理處罰條例第
    68條之規範意涵及範圍。又原裁決書處罰主文欄僅記載「吊
    扣駕駛執照」，未記明應受吊扣之駕駛執照名稱、號碼，與
    道路交通管理事件統一裁罰基準及處理細則第43條第2 項第
    3 款規定「三、吊扣汽車牌照、駕駛執照或執業登記證處分
    ，應記明應受吊扣之汽車牌照、駕駛執照或執業登記證名稱
    、號碼及吊扣期間。」未符，亦有違行政程序法第5 條規定
    「行政行為之內容應明確」之「明確性原則」，然該瑕疵尚
    未達行政程序法第111 條第7 款之重大明顯瑕疵，亦非行政
    程序法第114 條所定得補正情形之一，應屬得撤銷之行政處
    分，自難認為適法允當。
  (四)罰鍰及道路交通安全講習部分：
  1.按行政罰法第26條規定：「一行為同時觸犯刑事法律及違反
    行政法上義務規定者，依刑事法律處罰之。但其行為應處以
    其他種類行政罰或得沒入之物而未經法院宣告沒收者，亦得
    裁處之。前項行為如經不起訴處分或為無罪、免訴、不受理
    、不付審理之裁判確定者，得依違反行政法上義務規定裁處
    之」，此即所謂一事不二罰原則。探究其立法目的，無非以
    一行為同時觸犯刑事法律及違反行政法上義務規定時，由於
    刑罰與行政罰同屬不法行為之制裁，而刑罰之懲罰作用較強
    ，依刑事法律處罰即足資警惕，實無一事二罰再處行政罰之
    必要。至其行為應處以「其他種類」行政罰者，係指「罰鍰
    」、「拘留」等與刑事處罰（自由刑、財產刑）相當者以外
    之行政罰（如吊銷、吊扣駕駛執照或營業執照、施以道路交
    通安全講習等）而言，為維護公共秩序及貫徹行政目的，行
    政機關固得併予裁處，惟仍應以與已受處分不同種類之處罰
    為限，始無違一事不二罰原則。次按，檢察官為緩起訴處分
    時，依刑事訴訟法第253 條之2 第1 項規定對被告所為之指
    示及課予之負擔，雖非刑罰，但對被告仍有財產減少及自由
    受限之不利影響，性質上具有實質制裁之替代刑罰效果，應
    屬於行政罰法第26條第1 項所稱之「刑事法律處罰」，而有
    該條項一事不二罰規定之適用。又受處分人於緩起訴期間內
    ，若有刑事訴訟法第253 條之3 第1 項規定之情形，檢察官
    尚得依職權撤銷原處分，繼續偵查或起訴，是於緩起訴之猶
    豫期間內，受處分人之刑事訴追程序仍未終局確定，處分機
    關若於上揭緩起訴猶豫期間期滿前逕為行政裁決，裁處受處
    分人行政罰鍰或與緩起訴處分相同性質、目的之處罰，將使
    受處分人日後有同時遭受行政處罰及刑事訴追之危險，顯與
    行政罰法第26條規定之立法意旨相違背。
  2.本件受處分人酒後駕車經檢察官為緩起訴處分，並命被告向
    國庫捐款，此命令名義上雖非刑罰，但仍是一種特殊的處遇
    措施，造成被告之財產減少，性質上亦屬干預人民自由之處
    分，與刑事制裁無異，實質上為刑事處罰。是本件原處分機
    關於上開緩起訴期間未屆滿前，受處分人之刑事訴追程序既
    有遭撤銷之可能而未實質確定，即遽裁處受處分人罰鍰，顯
    與一事不二罰原則相違。至原處分機關裁處受處分人應接受
    道路交通安全講習部分，因該部分之處分係屬罰鍰以外之其
    他種類行政罰，係屬為達成遏止酒後駕車之不法行為，維護
    道路交通用路權人之安全法益等行政目的所必要之不利處分
    ，因兼具維護公共秩序之作用，為達行政目的，是原處分機
    關就此部分之併予裁處，於法並無不合。
五、綜上所述，受處分人確有酒後駕車之違規事實，原處分機關
    依道路交通管理處罰條例第35條第1 項第1 款規定為上開裁
    處，固非無見，然系爭裁決書既有就受處分人之酒後駕車行
    為，在緩起訴處分尚未實質確定前，再裁處罰鍰之一事二罰
    之不適法，並就吊扣駕駛執照部分，亦有如上逾越道路交通
    管理處罰條例第68條規定意旨及主文記載之瑕疵，自應由本
    院撤銷原處分，另為依法裁處如主文第二項所示，以資適法
    。
據上論斷，應依道路交通事件處理辦法第19條前段，裁定如主文
。
中    華    民    國    100   年     1    月     7    日
                  交通法庭    法  官 鄭凱文
以上正本證明與原本無異。
對於本件裁定如有不服，應於送達後5 日內，向本院提出抗告書
狀，敘述抗告之理由，抗告於臺灣高等法院。
                              書記官 陳筱惠
中    華    民    國   100    年    1     月    11    日